臺灣板橋地方法院民事判決　九十一年度訴字第一二一０號
　　原　　　告　俋勝工程股份有限公司
　　法定代理人　丙○○
　　被　　　告　偉志探勘股份有限公司
　　法定代理人　乙○○
　　訴訟代理人　甲○○
右當事人間請求給付工程款事件，本院判決如左：
    主      文
被告應給付原告新台幣肆拾伍萬壹仟玖佰陸拾參元，及自民國九十一年二月二十二日
起至清償日止按週年利率百分之五計算之利息。
原告其餘之訴駁回。
訴訟費用由被告負擔十分之八，餘由原告負擔。
本判決第一項於原告以新台幣壹拾伍萬壹仟元為被告提供擔保後，得為假執行；被告
於假執行程序實施前以新台幣肆拾伍萬壹仟玖佰陸拾參元為原告提供擔保後，得免為
假執行。
原告其餘假執行之聲請駁回。
    事實及理由
一、原告起訴主張：
  (一)原告俋勝工程股份有限公司（下稱俋勝公司）於民國八十六年四月十五日與被告
    偉志探勘股份有限公司（下稱偉志公司）簽訂基隆市之「大船入港排樁工程」（
    下稱系爭工程）分包合約書，由原告分包被告所承攬之基隆市大船入港排樁工程
    。兩造約定承攬報酬之付款方式，依契約第五條約定被告每月估驗一次，依實做
    數量百分之八十計價（其中百分之五十以七天期票支付，另百分之五十以四十五
    天期票支付），剩餘百分之二十作為保留款，於工程全部完工後，再將累積之保
    留款一次付予原告。因原告已依約完成系爭工程，經被告確認驗收無誤，故原告
    請求被告給付保留之百分之二十工程款共計新台幣（下同）一百十一萬六千九百
    八十二元，惟被告僅同意支付三十四萬一千零四元，扣除原告同意被告扣款之二
    十一萬七千四百八十七元，故被告尚積欠原告五十五萬八千四百九十一元之工程
    款。按「稱承攬者，謂當事人約定，一方為他人完成一之工作，他方俟工作完成
    ，給付報酬之契約」，民法第四百九十條第一項定有明文。本件原告承攬系爭工
    程，且已依約完成工程，故原告得本於承攬契約之法律關係，請求被告給付全部
    之承攬報酬。
  (二)被告就尚積欠原告系爭工程保留款五十五萬八千四百九十一元並不爭執，惟抗辯
    因工程瑕疵及換屋所受損害為由，應分別扣款十萬零六千五百二十八元及二十二
    萬三千三百九十六元，並主張上開扣款事宜已獲原告之同意。惟原告並未與被告
    約定扣款事宜，且被告所稱之「換屋款」，係被告與業主友聯建設股份有限公司
    （下稱友聯公司）訂立工程契約後，約定以換屋抵作其餘工程款，否則應扣除「
    換屋款」，但此協議當事人係業主友聯公司與被告，基於債權之相對性原則，顯
    不得拘束原告，被告自不得因工程款與業主扣款多少即抗辯原告亦應被扣款多少
    。
  (三)聲明：1.被告應給付原告五十五萬八千四百九十一元，及自原支付命令送達被告
    之翌日起至清償日止，按年息百分之五計算之利息。2.原告願供擔保請准宣告假
    執行。
二、被告則以：
    被告偉志公司承攬業主友聯公司之系爭工程後，將部分工程委由原告施作，雙方
    並訂立排樁分包合約書，其中第五條約定付款方式為每月估驗一次，依實作百分
    之八十計價，其中百分之五十以七天期票支付，另百分之五十以四十五天期票支
    付，保留款百分之二十則比照業主退還。系爭工程完工後，友聯公司就第一期工
    程開挖後發現擋土排樁之垂直度不良，而自行僱工修補，友聯公司與被告於八十
    八年五月二十八日就第一期保留款進行結算，約定工程尾款為二百五十九萬四千
    九百五十元，扣款項目有(1)代工款四萬三千七百七十四元、(2)工三區北側岩錨代
    工料十三萬六千八百九十元、(3)換屋款二十五萬九千四百九十五元，其餘工程款
    為八十五萬七千三百十六元。被告得原告同意，依原告實際施作比例，就第一期
    保留款五十五萬八千四百九十一元，扣款十九萬八千三百十二元，給付尾款三十
    六萬零一百七十九元。業主對於第二期工程並未開挖以暸解實際瑕疵情形，然第
    一期工程之上側擋土排椿已有傾斜，第二期工程之下側排椿必定傾斜更大，故被
    告同意友聯公司無須開挖，而以第一期保留款扣款方式給付尾款。友聯公司應給
    付之其餘工程款，若以房屋一樓繳納，則無需扣除「換屋款」，故被告同意友聯
    公司過戶房屋一樓作為給付工程款。依原告與被告簽立之分包合約書第五條第二
    項規定：「保留款百分之二十比照業主退還。」，即被告被業主扣多少，原告即
    應被扣款多少。因此，第二期保留款有關工程瑕疵部分，應依被告遭業主扣款及
    原告實際施作比例予以扣款十萬六千五百二十八元，至於換屋抵工程款部分，被
    告承受房屋再賣予第三人張建裕，與收受現金相較共損失三十三萬五千元，此部
    分損失原告亦應承受，故原告請求工程款亦應扣除不換屋款二十二萬三千三百九
    十六元，故原告僅能請求尾款金額為二十三萬九千九百九十五元（558,491－
    106,528－223,396＝239,995）。並聲明：1.原告之訴及其假執行之聲請均駁回
    。2.被告如受不利之判決，願提供擔保請准宣告免為假執行。
三、兩造不爭執之事實：
  (一)被告承攬業主友聯公司之系爭工程後，將部分工程委由原告施作，雙方並訂立排
    樁分包合約書，其中第五條約定付款方式為每月估驗一次，依實作百分之八十計
    價，其中百分之五十以七天期票支付，另百分之五十以四十五天期票支付，保留
    款百分之二十則比照業主退還〔被證一〕。
  (二)系爭工程於八十七年初完工，友聯公司就第一期工程開挖後發現擋土排樁之垂直
    度不良，而自行僱工修補，友聯公司與被告於八十八年五月二十八日就第一期保
    留款進行結算，約定工程尾款為二百五十九萬四千九百五十元，扣款項目有(1)代
    工款四萬三千七百七十四元、(2)工三區北側岩錨代工料十三萬六千八百九十元、
    (3)工程款二十五萬九千四百九十五元，其餘工程款為八十五萬七千三百十六元，
    有尾款結算書影本一件可稽〔被證二〕。友聯公司與被告於八十九年間就二期保
    留款進行結算，約定工程尾款為一百二十九萬七千四百七十五元，扣款項目有(1)
    未開挖代工款四萬三千七百七十四元、(2)未開挖岩錨代工款六萬八千四百四十五
    元、(3)換屋款二十五萬大四百九十五元，其餘工程款為九十二萬五千七百六十一
    元，有估價計價單可稽〔被證三〕。業主友聯公司對被告第一、二期保留款除進
    行瑕疵扣款外，其餘第一、二期工程款則以基隆市信義區○○○路二巷二十二號
    十六樓建物及基隆市○○區○○段六五六地號、基隆市○○區○○段七０五之一
    地號土地（下稱系爭房地）代繳，倘被告不願承受，另須扣除換屋款，被告因此
    承受系爭房地，嗣再轉賣給第三人張建裕，有不動產買賣契約書影本一份可憑。
  (三)被告得原告同意，依原告實際施作比例，就第一期保留款五十五萬八千四百九十
    一元，扣款十九萬八千三百十二元，給付尾款三十六萬零一百七十九元。
四、得心證之理由：
  (一)按稱承攬者，謂當事人約定，一方為他方完成一定之工作，他方俟工作完成，給
    付報酬之契約，民法第四百九十條第一項定有明文。本件兩造簽訂排樁分包合約
    書，約定原告承包被告向友聯公司承攬之大船入港排樁工程，被告已於八十七年
    初施工完畢，為兩造所不爭執，故原告得向被告請求給付工程款。依上開分包合
    約書第五條之規定，被告每月依原告實作數量給付百分之八十之工程款，系爭工
    程完工後，原告原得向被告給付其餘百分之二十之保留款，惟業主即友聯公司發
    現工程有瑕疵，對於被告之第一期保留款進行瑕疵扣款，被告遭友聯公司扣抵瑕
    疵款後，轉而向分包商即原告主張扣款。保留款分為二期，第一期保留款，經原
    告同意後，扣除瑕疵款項十九萬八千三百十二元，給付尾款三十六萬零一百七十
    九元予原告。業主友聯公司對被告第二期保留款亦進行瑕疵扣款，其餘第一、二
    期工程款則以系爭房地代繳，倘被告不願承受房屋，另須扣除換屋款，被告因此
    承受系爭房地，嗣再轉賣給第三人張建裕。被告對於原告請求第二期保留款，除
    主張扣抵瑕疵款外，亦主張扣抵換屋款，由於系爭工程已於八十七年初完工，被
    告於本件起訴後才主張工程有瑕疵扣款，依民法第五百十四條規定：「定作人之
    瑕疵修補請求權、修補費用償還請求權、減少報酬請求權、損害賠償請求權或契
    約解除權，均因瑕疵發見後一年間不行使而消滅。」，故被告已不得依減少報酬
    請求權向原告主張扣款。故本件所應審究者，在於兩造有無前述扣款之約定乙節
    。
  (二)兩造就原告第二期保留款應如何扣款若干固無具體協議，為兩造所不爭執，然依
    排樁分包合約書第五條規定：「付款方式：（一）每月估驗一次，依實作百分之
    八十計價，其中百分之五十以七天票支付，百分之五十以四十五天票支付。（二
    ）保留款百分之二十則比照業主退還。」，可知兩造已就保留款給付時間及方式
    有所約定，所謂「比照業主退還」，即業主給付若干保留款予被告，被告應依原
    告施作工程之比例給付保留款予原告。本件系爭工程於八十七年初完工後，業主
    友聯公司就第一期工程開挖後發現擋土排樁之垂直度不良，而自行僱工修補，對
    被告之保留款進行瑕疵扣款，被告因此亦對原告之保留款為扣款，為原告所同意
    。而友聯公司並未對第二期工程進行開挖，然而已經開挖之上側擋土排樁有傾斜
    現場，下側之擋土排樁縱使未開挖亦可推知傾斜更嚴重，故友聯公司停止開挖，
    被告亦同意比照第一期扣款方式給付保留款。由於原告已同意「比照業主退還」
    ，故友聯公司已對被告進行瑕疵扣款，被告自得對原告進行瑕疵扣款，故被告抗
    辯原告所請求之保留款應扣除與第一期保留款相同比例之十萬六千五百二十八元
    ，為有理由，堪以採信。原告主張其未同意此部分之扣款，委無理由，不足採信
    。至於被告抗辯換屋款方面，縱使其主張換屋後有所損失之情為真，然業主扣款
    後應給付工程款究以現金或房屋繳付，係屬業主與被告就工程款給付方式之契約
    約定，並非扣款數額之約定，兩造約定「比照業主退還」自不包含此部分。被告
    為領得其餘工程保留款，縱使不情願地接受業主之換屋條件，而受有若干經濟上
    之損失，亦屬其與業主訂立契約之問題，基於契約相對性原則，此約定僅能拘束
    業主友聯公司與被告，自無法拘束契約之第三人。故被告抗辯原告所請求之保留
    款亦應扣除換屋款二十二萬三千三百九十六元，委不足採。
  (三)綜上所述，原告主張依據承攬之法律關係，請求被告給付工程款，於四十五萬一
    千九百六十三元〔558,491－106,528＝451,963〕，及自支付命令繕本送達被告
    翌日即九十一年二月二十三日起至清償日止，按法定利率年息百分之五計算之遲
    延利息範圍內為有理由，應予准許；至於原告之請求超過該數額部分則為無理由
    ，應予駁回。
五、假執行之宣告：兩造均陳明願預供擔保聲請宣告假執行或免為假執行，就原告勝
    訴部分，經核均無不合，爰分別酌定相當之擔保金額就原告勝訴部分俱准許之；
    至於原告其餘假執行之聲請，因該部分訴之駁回而失所附麗，應併予駁回。
六、結論：本件原告之訴為一部有理由，一部無理由，依民事訴訟法第七十八條、第
    七十九條但書、第三百九十條第二項、第三百九十二條，判決如主文。
中　　　華　　　民　　　國　　九十一　　年　　　十　　　月　　 十七 　　日
                                臺灣板橋地方法院民事第三庭
~B法　    官　侯志融
右正本證明與原本無異。
如不服本判決，應於判決送達後廿日內，向本院提出上訴狀。
中　　　華　　　民　　　國　　九十一　　年　　　十　　　月　　 十七 　　日
~B法院書記官　劉昌明
